【裁判字號】    98,上國易,22
【裁判日期】    990323
【裁判案由】    國家賠償
【裁判全文】
臺灣高等法院民事判決                98年度上國易字第22號
    上  訴  人  台灣自來水股份有限公司
    法定代理人  乙○○
    訴訟代理人  許世正律師
    被  上訴人  甲○○
    訴訟代理人  孫隆賢律師
上列當事人間國家賠償事件，上訴人對於中華民國98年9月29日
臺灣士林地方法院98年度國字第3號第一審判決提起上訴，本院
於99年3月9日言詞辯論終結，判決如下：
    主  文
原判決廢棄。
被上訴人在第一審之訴及假執行之聲請均駁回。
第一、二審訴訟費用由被上訴人負擔。
    事實及理由
一、被上訴人主張：其父施聰前於民國97年7月20日獨自前往臺
    北縣汐止市○○路與康寧街口之登山步道爬山，該步道入口
    處雖設有防護欄杆，惟前行約300公尺後，即未再設置，亦
    無危險警告標示，施聰因此在系爭步道約301公尺處即上訴
    人所有之同縣市鄉○○段過港小段306-21號土地（下稱系爭
    土地），距離防護欄杆末端約15至20公尺之無護欄處，失足
    墜落身亡，陳屍在該懸崖下方之清水祖師廟後康寧街路旁護
    欄第5根山壁攔石網柱旁，隨身背包則掉落在該邊坡下5.2公
    尺處，失足地點距系爭步道最近距離為4.1公尺。系爭土地
    為公有公用土地，上訴人所為設置、管理顯有缺失，致其為
    父喪而支出殯葬費新臺幣（下同）25萬元，且身心痛苦不堪
    ，受有非財產上損害50萬元等情，爰依國家賠償法第3條第1
    項及民法第191條規定，請求(一)上訴人給付150萬元及自97年
    9月1日起至清償日止，按年息5%計算之利息；(二)願供擔保請
    准宣告假執行。經原審認定被上訴人雖支出殯葬費25萬元及
    並受有50萬元之非財產上損害，惟施聰之過失為40%，故判
    命上訴人應給付45萬元，及其中15萬元部分自97年9月1日起
    ；其餘30萬元部分自97年12月19日起，均至清償日止，按年
    息5%計算之利息，並就勝訴部分宣告假執行，另駁回被上訴
    人其餘請求。上訴人提起上訴，被上訴人就其敗訴部分未聲
    明不服，對上訴人上訴部分，則答辯聲明：上訴駁回。
二、上訴人則以：其為經濟部所屬事業機構，係依公司法組織設
    立之私法人，僅其股份為公用財產，縱有欠缺設置設施或管
    理疏失，致生損害賠償事件時，並無國家賠償法第3條之適
    用。其次，其並無在系爭土地設置護欄或警告標誌之義務，
    惟其仍有在步道入口處設置「前方護坡崩塌-請勿靠近」之
    警告標誌，何況被上訴人所稱施聰失足之地點，距最近步道
    甚寬，地勢平坦，亦無設置護欄之必要。且依被上訴人之報
    案筆錄所載，施聰可能係因自殺而墜崖，與系爭步道之設施
    無關等語置辯，並聲明求為判決：(一)原判決不利於上訴人部
    分廢棄；(二)上開廢棄部分，被上訴人於第一審之訴及假執行
    聲請駁回。
三、不爭執事項：
  (一)施聰前於97年7月20日在系爭步道墜落斜坡致死，案經檢察
    官相驗結果，認定直接引起死亡之原因為腦挫傷，先行原因
    （若有引起上述死因之疾病或傷害）為頭部外傷及高處墜落
    等情，有相驗屍體證明書、除戶戶籍謄本在卷（見臺灣基隆
    地方法院98年度國字第1號卷第9、10頁），並經本院調取臺
    灣士林地方法院檢察署97年度相字第497號相驗卷宗查核屬
    實。
  (二)被上訴人為施聰之子，因施聰死亡而支出殯葬費25萬元，有
    戶籍謄本、殯葬費明細表（見基院國字卷第10、16頁）。
  (三)系爭土地登記為上訴人所有，有土地登記謄本足憑（見基院
    國字卷第39頁）。
  (四)被上訴人於97年9月1日以書面向上訴人請求國家賠償，惟協
    議不成立，有國家賠償請求書、臺北縣汐止市公所97年9月
    5日北縣汐行字第0970022489號函、台灣自來水股份有限公
    司第一區管理處97年10月9日台水一操字第09700086430號函
    可稽（見基院國字卷第12-15頁）。
四、被上訴人主張其父施聰因上訴人在其所有之系爭土地上設置
    、管理有疏失而致死亡，上訴人應負國家賠償法及民法第
    191 條規定之賠償責任，上訴人則以前詞置辯，是本件爭執
    點厥為施聰之死是否因上訴人之疏失所致？經查；
  (一)按國家賠償法第3條第1項固規定：公有公共設施因設置或管
    理有欠缺，致人民生命、身體或財產受損害者，國家應負損
    害賠償責任；民法第191條第1項則規定：土地上之建築物或
    其他工作物所致他人權利之損害，由工作物之所有人負賠償
    責任。但其對於設置或保管並無欠缺，或損害非因設置或保
    管有欠缺，或於防止損害之發生，已盡相當之注意者，不在
    此限。是以，被害人或有請求權之人應證明「權利之損害」
    與「工作物設置保管」間應有合理關連或蓋然性，倘權利之
    損害與工作物之設置或保管間並無合理關連，自不能僅以損
    害之發生與工作物有空間上之關係，任令工作物所有人負擔
    賠償責任。
  (二)被上訴人主張系爭步道入口處設有欄杆，惟前行約300公尺
    後，上訴人竟疏未依民法第191條規定設置欄杆或警告標誌
    ，卻置放塑膠椅在邊坡前供人休憩，施聰失足處距離步道最
    近距離僅為4.1公尺，無任何藩籬等情，上訴人固不爭執系
    爭土地為其所有，惟否認其有設置欄杆或警告標誌之義務，
    並辯稱：施聰之死亡與欄杆、標誌之設置欠缺並無關連等語
    。查民法第191條係規範賠償請求權之要件，非得引為要求
    上訴人有設置欄杆或警告標誌之義務，是以被上訴人據此指
    摘上訴人未盡防護或警示義務，洵屬無據。其次，被上訴人
    指稱原審勘驗筆錄誤載施聰失足地點距離步道10.1公尺（見
    原審卷第57頁），實僅4.1公尺云云，上訴人則否認之，姑
    不論被上訴人所述是否屬實，依其所提照片（見原審卷第80
    頁）顯示，系爭步道鋪設柏油石子路面，並無不便於行走，
    被上訴人主張施聰失足之地點與系爭步道有相當之距離，其
    間為地勢平緩之泥土地，依通常情形而論，縱該處未設欄杆
    或警告標誌，登山者倘非故意行走至邊坡邊緣，應無危險之
    虞。再者，行近邊坡邊緣之原因甚多，參諸被上訴人於97年
    7月20日因施聰離家未返，前往台北縣政府警察局汐止分局
    社後派出所報案時，陳稱：「我是於今日早上10點多發現我
    父親離家，他平常的一些隨身物品都沒帶出門。因為這幾天
    新聞一直報導颱風受創情況，他就一直自言自語有點憂鬱症
    的傾向發作」、「他最近有一直在跟我說如果病倒時不要對
    他施以救治」，有臺北縣政府警察局汐止分局函附報案相關
    資料在卷可稽（見本院卷第23-37頁），嗣發現施聰屍體，
    被上訴人於檢察事務官相驗時則稱：其父有頻尿現象，其猜
    想可能是想小解，不小心才摔到山下去等語（相驗卷第21、
    22頁），顯示施聰亦可能是刻意走到邊坡邊緣，致跌落山下
    ，自難認定施聰之死亡與系爭土地未設置欄杆或警示標誌具
    有相當因果關係，而遽令上訴人負民法賠償責任，至上訴人
    雖另辯稱其無國家賠償法之適用，惟姑不論此部分是否有理
    ，被上訴人既無法證明上開因果關係，亦無從依該法求償。
五、綜上所述，被上訴人依國家賠償法第3條第1項及民法第191
    條規定，請求上訴人給付給付45萬元及其中15萬元部分自97
    年9月1日起；其餘30萬元部分自97年12月19日起，均至清償
    日止，按年息5%計算之利息，即無理由，不應准許。原審為
    被上訴人勝訴判決，並以供擔保為條件為准免假執行之宣告
    ，自有未洽。上訴意旨指摘該部分原判決不當，求予廢棄改
    判，為有理由，自應由本院予以廢棄改判如主文第2項所示
    。
六、本件法律關係已經明確，兩造其餘主張及舉證，無礙本院判
    斷，爰不一一論述，附此敘明。
七、據上論結，本件上訴為有理由。依民事訴訟法第450條、第
    78條，判決如主文。
中    華    民    國    99    年    3     月    23    日
                    民事第九庭
                        審判長法  官  黃熙嫣
                              法  官  林玲玉
                              法  官  陳玉完
正本係照原本作成。
不得上訴。
中    華    民    國    99    年    3     月    25    日
                              書記官  鎖瑞嶺

司法院資訊處製作；財團法人民間司法改革基金會備份。
